臺灣高等法院臺中分院民事判決
110年度上易字第213號
上  訴  人  黃清池  

被上訴人    黃晴曉  
訴訟代理人  張桂真律師
複代理人    洪宇謙律師

上列當事人間請求履行契約等事件，上訴人對於民國110年1月26
日臺灣彰化地方法院109年度訴字第1263號第一審判決提起上訴
，本院於110年10月20日言詞辯論終結，判決如下：
    主  文
原判決除確定部分外廢棄。
上廢棄部分，被上訴人在第一審之訴及其假執行之聲請均駁回。
第一審(除確定部分外)、第二審訴訟費用由被上訴人負擔。
    事實及理由
一、被上訴人主張：坐落彰化縣○○鎮○○段000地號（重劃前○○○段
    ○○○小段0000地號）、面積820平方公尺，及同段000地號（
    重劃前○○○段○○○小段0000地號）、面積1,418平方公尺等2筆
    土地（下稱系爭土地）為祖產，祖父名下權利範圍4分之1。
    76年5月間，由居於祖厝之上訴人代表出名登記取得其中權
    利範圍12分之1(下稱系爭持分)。77年初(農曆大年初九)甲○
    過世，母親將甲○所遺田地售地價金分給丁○○與兩造各新台
    幣（下同）100萬元，但最終協議上訴人分得祖產，售地價
    金僅拿70萬元。事隔3、4年，上訴人反悔要求售地價金差額
    ，同意將原經協議單獨取得之系爭持分拿出來交由兄弟3人
    平分，並帶母親找代書擬合約書，其在80年12月6日合約書
    上親自簽名加蓋印文。系爭合約書既屬真正，因此兩造在80
    年12月6日，就系爭土地權利範圍36分之1成立借名登記之法
    律關係，依合約第2條前段系爭土地出賣轉讓後價金應分配
    予被上訴人。上訴人於109年9月1日將系爭持分出售，買賣
    價金282萬0,813元，上訴人可獲3分之1即94萬0,271元。本
    件借名登記已因系爭持分之出售、移轉登記而當然終止，且
    系爭合約第2條前段約定之停止條件已成就，爰依系爭合約
    履行請求權、借名登記類推適用民法第541條第1項規定、不
    當得利返還請求權，擇一請求上開金錢及法定遲延利息等語
    。（原審判決上訴人應給付被上訴人86萬2,271元及自109年
    10月21日起至清償日止按年息5%計算之利息。被上訴人逾上
    開金額本息之請求已敗訴確定)答辯聲明：上訴駁回。
二、上訴人辯以：76年6月當時祖父、父親健在，76年迄109年系
    爭持分出售以前，向由伊繳納稅費，伊與被上訴人並無就權
    利範圍36分之1借名登記契約存在。伊曾因母親扣賣地30萬
    元據理力爭，為順利領取30萬元，母親表示要領款就要簽，
    其他人皆已簽名，另有一張紙條「祖父乙○將祖厝土地贈與
    過戶給我，如有買賣，會分給兄弟，恐口無憑」，為伊所寫
    ，但合約書簽名當時只有一張紙，母親私自刻章、私下保留
    ，伊不知是誰蓋印，伊從頭到尾不知道代書在哪裡。若認被
    上訴人得請求伊分配款項，則系爭土地贈與伊34年之久，所
    有稅金伊獨自繳納，地價稅、房屋稅共34,000元，土地買賣
    增值稅220,669元、土地代書費用7,000元均為其支付，祖厝
    房屋多次因颱風吹翻全數屋頂瓦片，換新、修繕、清理花費
    累計37萬元，照顧祖父母生活起居，以其妻10年間未出外工
    作，被上訴人請求之金額必須扣除上開金額3分之1等語。上
    訴聲明求為判決：㈠原判決廢棄。㈡駁回被上訴人在第一審之
    訴。　
三、被上訴人主張系爭持分原為祖父名下祖產之持分，76年間移
    轉登記為上訴人所有，上訴人於109年9月1日出賣予訴外人
    丙○○，同年月11日完成移轉登記，售地價金2,820,813元等
    情，為上訴人所不爭執，並有系爭土地異動索引、第三類謄
    本（列印時間109年11月2日，權利範圍12分之1，所有權人
    丙○○，登記原因買賣）等資料在卷可參，上開事實堪以認定
    。惟被上訴人以兩造在80年12月6日，就系爭土地權利範圍3
    6分之1成立借名登記之法律關係，上訴人以前揭情詞置辯，
    被上訴人即應其主張有利於己之事實負舉證責任。
四、經查：
(一)按借名登記契約，係指當事人約定一方將自己之財產以他方
    名義登記，而仍由自己管理、使用、處分，他方允就該財產
    為出名登記之契約。是出名人與借名者間應有借名登記之意
    思表示合致始能成立借名登記契約。又不動產為登記名義人
    所有屬常態事實，為他人借名登記者屬變態事實，主張借名
    登記者，應就該借名登記之利己事實，提出符合經驗法則、
    論理法則之事證以資證明，始可謂已盡舉證責任。查系爭持
    分於76年6月間登記為上訴人所有，76至109年間為上訴人負
    擔稅費之事實，為兩造所不爭執。又系爭土地縱屬祖厝所在
    土地，惟以兩造之祖父名下僅有持分，而卷附系爭土地所有
    人及權利範圍，亦未有權利範圍均等情形，當毋庸刻意安排
    僅由上訴人出名登記。再依被上訴人自承系爭合約書之緣由
    ，乃父親過世後賣地款分配爭議所衍生，且兩造父親甲○過
    世後，上訴人以外之兩兄弟，母親均分給各100萬元，至於
    母親先扣上訴人30萬元，再因上訴人有簽名而給30萬元，因
    此母親分配款原有260萬元，之後則為230萬元等語，可見在
    父親過世，母親賣地之前，上訴人早已分得系爭持分，縱使
    嗣後在兩造父親過世後上訴人售地價金僅拿70萬元，上訴人
    欲爭執母親扣其30萬元，審酌上訴人既質疑母親唯獨扣其30
    萬元，其餘2兄弟則平均分受100萬元，則上訴人欲與母親爭
    論，與丁○○與被上訴人二人各能分得100萬元無關，丁○○與
    被上訴人不因系爭合約書之簽立須繳出金錢，上訴人對於母
    親片面決定扣其30萬元，已忿忿不平，即使當時有任何人質
    疑其已分得系爭持分，衡情其亦不致輕易表示放棄持分，始
    屬合理。被上訴人主張上訴人係同意將原經協議單獨取得之
    系爭持分拿出來交由兄弟3人平分，為此帶母親找代書擬合
    約書云云，實難以採信。被上訴人所稱：依據77年間公告現
    值，且本件借名標的屬於持分，因此上訴人願以30萬元放棄
    分配系爭持分，應與市價相當云云（見本院卷第185頁），
    純係推論，且未提出合約書有任何關於30萬元之記載，則被
    上訴人所述上情，難謂合理。　　
(二)再者，民事訴訟法第358條第1項所規定：私文書經本人簽名
    者，推定為真正。所推定者僅文書之形式證據力而已，私文
    書形式證據力所指真正，係該文書由名義人作成而言；實質
    證據力則為文書所記載之內容，有證明應證事實之價值，足
    供法院作為判斷而言。私文書必形式上無瑕疵，始足認定形
    式上證據力，實質證據力之有無，即其內容是否足以證明待
    證之事實，須由提出人負證明責任。系爭合約「簽名欄」均
    在合約書第2張紙，實際內容均在第1張紙，上訴人稱簽名時
    僅有最末一頁，自推定第2頁為真正，至於合約書如何製作
    ，簽名時是否製作完成，既屬爭執事項，被上訴人仍應舉證
    。觀諸合約書之「黃清池」印文，上訴人否認真正，上訴人
    主張他人有代刻其印章，以兩造在父親過世後須辦繼承等事
    務，有其他代書之信封袋可憑（即原證10），則上訴人該部
    分抗辯與民間習慣相符，並非無憑。又系爭合約為手寫，第
    一頁文字內容：「同立合約書人黃清池稱甲方，丁○○、黃晴
    曉稱乙方(以下簡稱甲、乙)，今為坐落○○鎮○○○段○○○小段00
    00、0000地號建地事，合約事項如左：一、同立合約書人甲
    、乙係同胞兄弟，今將左列建地事，因該地原係祖父乙○所
    有，於民國柒陸年伍月拾陸日贈與給甲方名義取得12分之1
    ，確係甲方代表兄弟承受登記，係甲、乙共同所有屬實。即
    土地標示及各持分如左：1.○○鎮○○○段○○○小段○○○○地號建0.
    零捌貳零公頃12分之1。2.同所○○○○地號建0.壹肆壹捌公頃1
    2分之1。以上貳筆計0.貳貳參捌公頃（換算持分面積壹捌陸
    ‧伍平方公尺）。即甲方黃清池應分額36分之1換算面積六二
    ‧一七平方公尺。乙方丁○○應分額36分之1換算面積六二‧一
    七平方公尺。乙方黃晴曉應分額36分之1換算面積六二‧一七
    平方公尺。對上開土地日後公族間如有辦理共有物分割，甲
    、乙各人之應得辦理所有權登記。」、「二、對上開土地如
    有出讓情事，所得款額應甲、乙三人平分分配，如有重建房
    舍，甲、乙會商同意後方可行之。」、「三、本合約土地，
    每年應納稅捐或共有分割、移轉登記費等，應甲乙三人共同
    負擔納課，各無異議」等語，多處出現黃清池姓名，及「黃
    」姓氏，惟字跡與第二張紙之簽名欄「黃清池」均有區別，
    仍難認系爭第一張紙為上訴人所製作。又合約書第一張紙，
    於立合約書緣由欄，第一條，重複記載「坐落○○鎮○○○段○○○
    小段0000、0000地號」之地號，對於面積（換算面積3人均6
    2.17平方公尺)、持分（12分之1，三人均36分之1）等計算
    上無複雜性之事項，行列分明、個別記載，則其篇幅文字雖
    可供填滿一張紙，仍有事後製作、事後裝訂之可能性。上訴
    人稱簽名時僅看到合約書第2張紙，未看過全部內容，尚難
    認虛捏。況上訴人否認收執合約書，而合約書末頁附件又獨
    漏上訴人之身分證正反面影本，但有丁○○及被上訴人身分證
    正反面影本（換發日期各77年11月8日、76年8月28日），茲
    系爭合約實質內容，在令上訴人接受系爭持分成為兄弟共有
    ，日後應辦登記或平均分配價金，則上訴人當時既須簽立合
    約書始能獲得30萬元，何以獨缺上訴人身分證正反面影本，
    顯然難有合理之解釋。
(三)被上訴人雖謂兩造母親戊○○○、姊妹己○○皆證述合約書為真
    正云云。然而證人之證言，應綜合其前後陳述之全部內容加
    以斟酌，以形成心證，不得片斷摭取其有利或不利之部分，
    為認定事實之依據。綜觀證人戊○○○於原審證述內容，原答
    稱：「（問：為什麼會簽這份合約書？)當時黃清池住在那
    裡，我先生說因為他住那裡就登記黃清池的名字。」、「（
    問：是妳叫他簽名嗎？）我先生說黃清池住在這裡，要簽他
    的名字。」、「（問：妳有沒有說沒有簽名，賣掉土地的錢
    就不給黃清池？）沒有。就是因為暫時簽黃清池的名字，黃
    清池把土地賣掉，所以我才不知道這件事。房子是我和我先
    生蓋的。」等語，顯然答非所問。證人己○○當日對於原審法
    官所詢問為什麼會簽這份合約書，則是回答父親仍在世當時
    之土地登記事宜，直至原審法官再追問：「你回答的是登記
    的事，知道為什麼會簽合約書嗎？」證人己○○回答：「爸爸
    過世過幾年，我們田莊有地，有賣一塊田，大家會先協商分
    配，媽媽對黃清池說你如果要這塊田地，要扣30萬元，如果
    不要，要看老三或別人要不要。黃清池反覆，後來媽媽說黃
    清池要，結果媽媽拿30萬元出來還給黃清池，這筆地就變成
    三個人平分，所以要寫契約書。」、「媽媽說她有跟著去簽
    」等語，且證人己○○明確證述並未參與簽約過程，系爭合約
    書又無隻字關於賣地少分30萬元乙事之記載，另證人戊○○○
    經被上訴人訴訟代理人補充詢問：「這份合約書內容由誰幫
    忙寫？」及再追問：「合約書內容是否由代書寫？再請兒子
    黃清池、黃晴曉、丁○○簽名？」，證人戊○○○先後答稱：「
    因為我不甘願，我叫黃晴曉寫。」、「我不甘願，叫他幫我
    寫的，土地跟房子都被賣掉。土地是我公公留下，房屋是我
    先生蓋的，暫時過給黃清池，現在被偷賣我不知道。」等語
    ，整體觀之，可見證人對於上訴人賣地並不諒解，所證述黃
    清池帶伊去找代書，又無事證可佐，而證人己○○又是聽聞證
    人戊○○○陳述而來，均難以確保其證詞之可憑信性。該紙合
    約除簽名欄以外部分究為何人所製作，證人戊○○○在法官、
    被上訴人訴訟代理人先後詢問之後，以「不甘願、我叫黃晴
    曉寫」、「不甘願，叫他幫我寫」等詞回應，嗣雖證述：「
    合約書是黃清池和我去寫的。」經上訴人要求叫代書作證，
    證人始稱：「代書是黃清池帶我去的，我忘記代書是誰。」
    ，則上訴人有無帶母親找代書，顯有可疑，倘當時基於該30
    萬元之解決事宜，慎重其事由上訴人與被上訴人、丁○○另立
    借名契約，則無論何人主動洽詢代書，豈何以不三人前往，
    且合約內容就30萬元避而不談。且本院令兩造陳報此部分可
    供傳訊之代書，兩造均稱無從查報（本院卷第139頁），是
    不能以證人戊○○○此部分證述，而認定該紙合約書為上訴人
    帶母親找代書書寫之事實。至於證人己○○所證述：在大哥丁
    ○○還沒死以前，其有看過這份合約書；及兩造之堂兄弟庚○○
    證稱：丁○○給伊看過這份合約書等語，均無從證明合約書簽
    立過程，以及上訴人簽名在合約書製作完成以前或之後，另
    被上訴人自承其在回家探望母親時簽名，未親見上訴人簽名
    過程，均不能執為系爭合約書有實質證據力之佐證。
(四)綜上觀之，系爭持分係兩造之祖父、父親在世時，於76年6
    月間登記為上訴人所有，且76至109年間為上訴人負擔稅費
    。上訴人僅承認曾出具「祖父乙○將祖厝土地贈與過戶給我
    ，如有買賣，會分給兄弟，恐口無憑」之字據，且一再表達
    祖父乙○係贈與持分給伊，而被上訴人所提事證，僅能認定
    上訴人曾在未製作完備之合約書第2張紙簽名，就此上訴人
    所辯為基於順利取回遭扣款之30萬元，在母親要求下於該紙
    張簽名，亦非無憑。上訴人就兩造間有借名登記之合意。以
    及系爭合約實質證據力，即其內容是否足以證明待證之事實
    ，舉證仍有不足，其依系爭合約、借名登記類推適用委任之
    約定所為請求，即難認有據。上訴人出售自己名下系爭持分
    ，難認有何不當得利，被上訴人基於不當得利所為請求，亦
    無從准許。被上訴人之請求既無從准許，上訴人其餘扣款金
    額之主張，本院毋庸審究。
五、從而，被上訴人主張依系爭合約履行請求權、借名登記類推
    適用民法第541條第1項規定、不當得利返還請求權，擇一請
    求上訴人給付862,271元及自起訴狀繕本送達翌日即109年10
    月21日起至清償日止，按年息5%計算之法定遲延利息，為無
    理由，應予駁回。原審就此部分為上訴人敗訴之判決，尚有
    未洽，上訴意旨指摘原判決此部分不當，求予廢棄改判，為
    有理由，爰由本院予以廢棄，並改判如主文第2項所示。
六、本件事證已臻明確，兩造其餘之攻擊或防禦方法及所用之證
    據，經本院斟酌後，認為均不足以影響本判決之結果，爰不
    逐一論列，附此敘明。
七、據上論結，本件上訴為有理由，依民事訴訟法第463條、第3
    85條第1項前段、第450條、第78條，判決如主文。　    
中　　華　　民　　國　　110 　年　　10　　月　  29　　日
　　　　　　　　民事第四庭    審判長法　官 林慧貞
                                    法　官 王怡菁
                                    法　官 劉惠娟
正本係照原本作成。
不得上訴。　　　　　　　　　　　　　　　　　　　
                                    書記官 陳振海
　　　　　　　　　　　　　　　　　　
中　　華　　民　　國　　110 　年　　10　　月　　29　　日